【裁判字號】    99,判,627
【裁判日期】    990617
【裁判案由】    綜合所得稅
【裁判全文】
最  高  行  政  法  院  判  決
                                       99年度判字第627號
上  訴  人  甲○○
訴訟代理人  胡漢良
被 上訴 人  財政部臺灣省北區國稅局
代  表  人  陳文宗
                        送達代收人  丙○○
上列當事人間綜合所得稅事件，上訴人對於中華民國97年8月28
日臺北高等行政法院96年度訴字第3877號判決，提起上訴，本院
判決如下：
    主  文
上訴駁回。
上訴審訴訟費用由上訴人負擔。
    理  由
一、上訴人於民國93年度將所有坐落臺北縣新店市○○段568-2
    及581-2地號等2筆土地(持分全部)，捐贈予彰化縣員林鎮公
    所。於93年度綜合所得稅結算申報，列報土地捐贈扣除額新
    臺幣(下同)10,312,764元，經被上訴人所屬桃園縣分局以上
    訴人係繼承取得系爭土地，乃依財政部94年2月18日台財稅
    字第09404500070號函頒布之認定標準，按捐贈土地公告現
    值10,312,764元之16%計算，核定土地捐贈扣除額1,650,042
    元，綜合所得總額14,582,007元，綜合所得淨額12,227,656
    元，補徵應納稅額3,459,124元。上訴人不服，申請復查，
    未獲變更，遂循序提起本件行政訴訟。
二、上訴人起訴主張：(一)系爭土地係上訴人母親於87年11月17
    日(原審誤繕為97年11月17日)自法院拍定取得，上訴人業已
    於91年6月11日向國稅局申報遺產稅，並於92年4月24日繳納
    完畢，並登記繼承該等土地已依上訴人母親死亡時之土地現
    值，依法報繳遺產稅；上訴人於93年間捐贈現值為10,312,
    764元之繼承系爭土地予員林鎮公所，並取得該鎮公所出具
    之公函，並於93年度綜合所得稅申報書中列舉捐贈政府支出
    10,312,764元，惟被上訴人核定93年度個人綜合所得稅時，
    僅按捐贈當年度土地現值10,312,764元之16%，即1,650,042
    元核定為捐贈列舉金額，並發單補繳綜合所得稅；上訴人取
    得系爭土地僅就已支付之成本即已達7,091,779元，而被上
    訴人僅同意列舉捐贈金額1,650,042元，顯屬違法；(二)被
    上訴人在核課遺產稅時，土地按公告現值估算遺產價值課稅
    ；而捐贈列舉時，卻主張依財政部93年5月21日台財稅字第
    0930451432號函釋，列舉扣除金額依贈與時之土地公告現值
    10,312,764元之16%計算，該等土地已繳納2,242,245元遺產
    稅，才取得土地繼承登記之權利，得以列舉捐贈扣除之金額
    1,650,042元，竟然比遺產稅繳納之金額還低，顯不合理；
    財政部上揭函釋及認定標準，僅得依土地現值16%列舉贈與
    金額之規定，顯然逾越母法之規定，而為違法之處分；上訴
    人母親取得之土地亦非以規劃所得稅列舉捐贈為目的，實不
    可與一般避稅案件混為一談；(三)再者，受贈對象之彰化縣
    員林鎮公所，於93年10月7日，發文字號：員鎮工字第09300
    28164號函，主旨中言明：「捐贈總價值依遺產贈與稅法第
    10條規定，以本年度上項土地公告現值為準」，被上訴人應
    准予依該函旨，以土地公告現值認定捐贈列舉之金額，才符
    合信賴保護原則及行政程序第110條第3項規定等語，求為判
    決撤銷訴願決定及原處分。
三、被上訴人則以：系爭土地係上訴人繼承取得之公共設施保留
    地，於93年9月間贈與彰化縣員林鎮公所，係於財政部93年5
    月21日台財稅字第0930451432號令發布之後，有土地異動資
    料及臺北縣政府95年11月20日北府城開字第0950801992號函
    附卷可稽，該令明定以繼承取得之土地捐贈，依財政部核定
    之標準認定之，原查按土地公告現值之16%核定捐贈扣除額
    1,650,042元並無不合，請予維持等語，資為抗辯，求為判
    決駁回上訴人之訴。
四、原審斟酌全辯論意旨及調查證據之結果，以：(一)參諸財政
    部92年6月3日台財稅字第0920452464號及93年5月21日台財
    稅字第0930451432號令釋意旨，係就個人以購入之土地捐贈
    未能提具土地取得成本確實證據或土地係受贈取得者，其捐
    贈列舉扣除金額之計算，稽徵機關得依財政部核定之標準認
    定之；並未排除「繼承取得」者捐贈土地時，得提出土地取
    得成本確實之證據，憑以認定捐贈扣除金額；然93年度個人
    捐贈土地列報綜合所得稅捐贈列舉扣除金額認定標準，核定
    「個人以購入之土地捐贈而未能提示土地取得成本確實證據
    ，或土地係受贈或繼承取得者，除非屬公共設施保留地且情
    形特殊，經稽徵機關研析具體意見專案報部核定者外，其綜
    合所得稅捐贈列舉扣除金額依土地公告現值之16%計算。」
    其中就土地係「繼承取得」者，除非屬公共設施保留地且情
    形特殊，經稽徵機關研析具體意見專案報部核定者外，其綜
    合所得稅捐贈列舉扣除金額，一律依土地公告現值之16%計
    算。排除繼承取得者舉證提出土地取得成本確實證據，已逾
    越財政部92年6月3日台財稅字第0920452464號及93年5月21
    日台財稅字第0930451432號令釋意旨；況受贈或繼承取得之
    土地，仍有其實際交易價值，並非無取得成本之問題；倘就
    受贈或繼承取得者，一律排除其舉證提出土地取得成本之確
    實證據，顯與實質課稅及公平原則有違。(二) 被上訴人主
    張財政部上揭函釋所以規定按「土地公告現值16%計算」土
    地捐贈之價值，目的在於防範捐贈土地者以公告現值列報綜
    合所得稅捐贈列舉扣除，規避綜合所得稅。然查，系爭568-
    2及581-2地號等2筆土地(持分全部)為道路用地，係由上訴
    人母親於97年11月17日自法院拍定取得(拍定價格分別為2,8
    00,000元及900,000元，合計3,700,000元)，並由上訴人於
    92年4月間繼承取得各情，有經濟部水利署臺北水源特定區
    管理局證明書、戶籍謄本等附原處分卷內可參及臺灣臺北地
    方法院87年12月19日北院義87民執申3769字第39598號不動
    產權利移轉證書附卷可稽，與一般臨時購買土地旨在捐贈政
    府，以圖綜合所得稅之捐贈列舉扣除，規避綜合所得稅者，
    顯然難以相提並論。被上訴人未慮及系爭捐贈土地於87年間
    由上訴人之母向法院拍定取得，迄93年間始捐贈之特殊背景
    於不顧，遽與一般利用捐贈土地規避綜合所得稅同視，一體
    適用上開函釋，排除其實際取得土地成本之舉證，而一律依
    土地公告現值之16%計算其捐贈扣除額，亦屬有違公平原則
    。(三)次查上訴人辦理遺產繼承時，依法繳納遺產稅，乃其
    因繼承之事實，所負公法上稅捐義務，與系爭土地實際交易
    價值或取得成本有間。上訴人主張因遺產繼承所繳納之遺產
    稅，應列計為系爭土地實際取得成本，尚非可採。至申報綜
    合所得稅時，有關捐贈扣除額之認定，乃稅捐稽徵機關之職
    權，尚非受贈之對象所得置喙；上訴人主張本件受贈對象之
    彰化縣員林鎮公所於93年10月7日發文表明捐贈總價值依遺
    產贈與稅法第10條規定，以本年度上項土地公告現值為準，
    被上訴人應依該函旨，以土地公告現值認定捐贈列舉之金額
    ，才符合信賴保護原則及行政程序第110條第3項規定云云，
    尚非可採。(四)綜上論述，被上訴人援引財政部94年2月18
    日台財稅字第09404500070號函頒布之認定標準，按捐贈土
    地公告現值10,312,764元之16%計算，核定土地捐贈扣除額
    1,650,042元，即有未洽。本件上訴人既舉證提出系爭土地
    於87年間即繼承前向法院拍定取得之實際價格，自應以該實
    際取得成本之價格即3,700,000元，認列其土地捐贈扣除額
    。上訴人於3,700,000元範圍內請求認列捐贈扣除額，即無
    不合，爰依行政訴訟法第197條規定，確定其扣除額為3,700
    ,000元。
五、本院經核原判決並無違誤，茲就上訴理由再論斷如下：按所
    得稅法第13條規定：「個人之綜合所得稅，就個人綜合所得
    總額，減除免稅額及扣除額後之綜合所得淨額計徵之。」第
    17條第1項第2款第2目第1小目規定：「按前3條規定計得之
    個人綜合所得總額，減除下列免稅額及扣除額後之餘額，為
    個人之綜合所得淨額：……二、扣除額：納稅義務人就下列
    標準扣除額或列舉扣除額擇一減除外，並減除特別扣除額：
    ……(二)列舉扣除額：1.捐贈：對於教育、文化、公益、慈
    善機構或團體之捐贈總額最高不超過綜合所得總額百分之二
    十為限。但有關國防、勞軍之捐贈及對政府之捐獻，不受金
    額之限制。」其僅規定捐贈總額之限制，對於非以金錢捐贈
    者，其捐贈總額如何計算，未為明文。惟觀該條項所定各列
    舉扣除額–捐贈、保險費、醫藥及生育費、災害損失、購屋
    借款利息、房屋租金支出，概以實際支出者，始得列報。是
    捐贈土地應以所捐贈土地之實際價值計算。財政部92年令釋
    ：「一、自93年1月1日起，個人以購入之土地捐贈，已提出
    土地取得成本確實證據者，其綜合所得稅捐贈列舉扣除金額
    之計算，依所得稅法第17條第1項第2款第2目第1小目之規定
    核實減除；……。三、個人以購入之土地捐贈未能提具土地
    取得成本確實證據或土地係受贈取得者，其捐贈列舉扣除金
    額之計算，稽徵機關得依本部核定之標準認定之。該標準由
    本部各地區國稅局參照捐贈年度土地市場交易情形擬訂，報
    請本部核定。」係以土地取得成本計算捐贈總額；如未能提
    具土地取得成本確實證據或土地係受贈取得者，依各地區國
    稅局參照捐贈年度土地市場交易情形，即市價擬訂，報經財
    政部核定之標準認定，合於上開所得稅法規定意旨。該部93
    年5月21日台財稅字第0930451432號令釋：「個人以繼承之
    土地捐贈，除屬依本部90年5月2日台財稅字第0900452891號
    及93年5月21日台財稅字第0930451431號令規定，不計入遺
    產總額免徵遺產稅，並不得列報捐贈當年度綜合所得稅捐贈
    列舉扣除者外，其綜合所得稅捐贈列舉扣除金額之計算，依
    本部92年6月3日台財稅字第0920452464號令第3點規定之標
    準認定之。」亦為相同規定。嗣財政部94年令釋：「93年度
    個人捐贈土地列報綜合所得稅捐贈列舉扣除金額認定標準：
    個人以購入之土地捐贈而未能提示土地取得成本確實證據，
    或土地係受贈或繼承取得者，除非屬公共設施保留地且情形
    特殊，經稽徵機關研析具體意見專案報部核定者外，其綜合
    所得稅捐贈列舉扣除金額依土地公告現值之百分之16計算。
    」上述公告現值16%之標準，既係各區稅捐稽徵機關參照捐
    贈年度土地市場交易情形擬訂，並報財政部核定，已敘明係
    依捐贈土地市場交易情形擬定，且為主管機關適用法律所定
    之標準，自無庸個案再舉證如何計算出16%之證據。核並未
    增加所得稅法第17條所定列舉扣除額權利之限制要件，未牴
    觸法律保留原則。上訴人主張依原審96年度訴字第972號判
    決略以：「……政府在繼承發生後，向此繼承人課徵此土地
    公告現值之2%至50%不等之遺產稅，因此，如其後來將此筆
    土地捐贈出去，依前說明，適用財政部94年令之結果，其綜
    合所得稅捐贈列舉扣除金額按土地公告現值之16%計算，此
    繼承人所得扣除者可能比原來所繳納之遺產稅還要少，此際
    自應准就其原來所繳納之遺產稅數額來核實認列捐贈扣除額
    。……致原告(即上訴人)連付遺產稅都尚不足，依前開之說
    明，被告之核定即非具有正當性及合理性，於法有違。」復
    依財政部93年5月21日台財稅字第0930451432號令釋及92年6
    月3日台財稅字第0920452464號令釋之規定，捐贈土地之成
    本以取得成本核實減除，準此，上訴人捐贈土地，法院拍定
    取得成本為3,700,000元，持有期間實際利息支出成本為1,1
    49,534元及因該捐贈之2筆土地已繳納之遺產稅為2,245,245
    元，總計取得成本為7,091,779元，原審僅核認法院拍定取
    得成本，至於利息及遺產稅成本均未核認，影響上訴人之權
    益甚鉅，有判決不適用法令之違法云云。然查，系爭568-2
    及581-2地號等2筆土地（持分全部）為道路用地，係由上訴
    人之母於97年11月17日以高於其後捐贈時土地公告現值16%
    即1,650,042元之3,700,000元之價格自法院拍定取得，並由
    上訴人於92年4月間繼承取得，上訴人之母拍得上開土地後
    ，拍賣所支出之價款3,700,000元，已轉化為系爭土地，自
    無再衍生利息之可能。於其後上訴人繼承取得系爭土地再行
    捐贈時，計算取得土地成本時，當無再加計利息之理；上訴
    人所繳遺產稅係其依法應納之稅捐與所捐贈土地之實際價值
    無關不得作為計算扣除額標準。另上訴人所舉原審96年度訴
    字第972號判決與本件案情不同，且對本院亦不生拘束之效
    力。綜上，原判決認事用法均無違誤。上訴論旨，仍執前詞
    ，指摘原判決違背法令，求予廢棄，為無理由，應予駁回。
六、據上論結，本件上訴為無理由。依行政訴訟法第255條第1項
    、第98條第1項前段，判決如主文。
中    華    民    國    99    年    6     月    17    日
                    最高行政法院第五庭
                        審判長法官  黃  璽  君
                              法官  楊  惠  欽
                              法官  鄭  忠  仁
                              法官  吳  東  都
                              法官  陳  金  圍

以  上  正  本  證  明  與  原  本  無  異
中    華    民    國    99    年    6     月    17    日
                              書記官  王  福  瀛

司法院資訊處製作；財團法人民間司法改革基金會備份。
